臺灣高等法院刑事判決　　　　　　　　　　　　　　　九十年度上訴字第九六一號
　　上　訴　人
　　即　被　告　丁○○
　　選任辯護人　吳武川
　　　　　　　　莊柏林　律師
　　　　　　　　莫怡萍
右上訴人因違反商業會計法案件，不服臺灣桃園地方法院八十八年度訴字第七三七號
，中華民國八十九年十二月二十七日第一審判決（起訴案號：臺灣桃園地方法院檢察
署八十七年度偵字第一六一五六號），提起上訴，本院判決如左：
        主  文
原判決撤銷。
丁○○無罪。
        理  由
甲、公訴事實：
    公訴意旨略以：被告丁○○原係設於桃園縣觀音鄉○○村○○路四十二之六號豪
    煒實業有限公司（下稱豪煒公司）之負責人，為商業會計法所稱之商業負責人，
    依法負有保存會計憑証、帳簿報表之義務，竟對於豪煒公司八十三年度至八十五
    年度之發票存根聯未予保存，故意使應保存之會計憑証、帳簿報表滅失毀損，且
    明知為不實之事項，將關於豪煒公司於八十三年度至八十五年度之進貨、薪資、
    租金、折舊、伙食費等項目之不實資料，或以短申報，或以溢付薪資扣繳稅額，
    或以溢付員工自付勞健保費之方式，將此等錯誤資料，交由記帳員乙○○，登載
    於其業務上之文書，於八十五年七月十五日製作不實資產負債表，致損害豪煒公
    司積欠債權人即道達爾潤滑油股份有限公司（下稱道達爾公司）等之債權。案經
    豪煒公司之債權人道達爾潤滑油股份有限公司（下稱道達爾公司）訴由臺灣桃園
    地方法院檢察署檢察官偵查起訴，因認被告涉違反商業會計第七十一條第一款、
    第二款，刑法第二百十六條、第二百一十五條等罪嫌。
乙、起訴論據及被告之辯解：
    本件公訴人認被告涉有上開犯行，無非以：右揭事實，業據告訴人之代表人甲○○於偵查時指訴歷歷，核與證人乙○○於偵查中證述屬實，且被告身為公司負責
    人，相關書面簿冊均須蓋用公司印章及被告私章提出，何能諉稱全部業務委由他
    人代勞而藉以免責，又乙○○係記帳人員，並非豪煒公司員工，亦非會計師，乙○○亦自承對豪煒公司之營業狀況不清楚，係依被告指示記帳，而被告公司全體
    員工僅有四、五人，被告對公司之所有情況自當甚為瞭解，所辯伊公司之相關會
    計憑證、帳簿報表均由伊公司委託之記帳員乙○○提出，不知為何有遺失短少云
    云，殊與常理有違，純屬卸責之詞，委不足採，此外，復有台灣桃園地方法院民
    事庭法官所委託之金誠會計師事務所張金男會計師之豪煒公司八十三年至八十五
    年會計事項查核報告書附卷可稽，該報告書即明載該發票存根未依法予以保存，
    且關於進貨數、薪資、租金、折舊、伙食費等項目之帳載數與結算申報數不符，
    且溢付薪資扣繳稅額及溢付員工自付勞健保費等情，有前開報告書影本附卷可稽
    ，為其論據。訊據上訴人即被告丁○○矢口否認右開事實，辯稱：伊均有依憑證
    記帳、製作會計報表，豪煒公司八十五年度之會計憑證均交由記帳員乙○○處理
    記帳，沒有故意不保存憑證，不知乙○○或鈞院在八十六年度訴字第一一四一號
    民事事件審理中，有無將會計憑證弄丟，豪煒公司確實有負擔員工之勞、健保費
    用之全部，並沒有申報不實。另豪煒公司於八十五年五月五日出賣予阡翔育企業
    有限公司（下稱阡翔育公司）之貨車、電腦、傳真機等物亦均有統一發票為證，
    並經財政部台灣省北區國稅局中壢稽徵所回覆鈞院表示豪煒公司申報八十五年度
    之營利事業所得稅時確有附前開買賣之發票五紙，可見其無故意不保存憑證之犯
    行；豪煒公司亦確實負擔員工之勞、健保費用之全部，並無申報不實，因當初檢
    送資料不齊全，所以張金男會計師鑑定結果不確實云云。
丙、法律規定及判決先例：
    按犯罪事實，應依證據認定之，無證據不得推定其犯罪事實，又不能證明被告犯
    罪者，應諭知無罪之判決，刑事訴訟法第一百五十四條、第三百零一條分別定有
    明文。次按事實之認定，應憑證據，如未能發現相當證據，或證據不足以證明，
    自不能以推測或擬制之方法，為裁判基礎，最高法院四十年台上字第八十六號判
    例可資參照。而所謂證據，係指足以證明被告有犯罪行為之積極證據而言，該項
    證據須適於為被告犯罪之證明者，始得採為斷罪之資料，最高法院六十九年台上
    字第四九一三號判例可資參考。再按認定不利於被告之事實，須依積極證據，苟
    積極證據不足為不利於被告事實之認定時，即應為有利於被告之認定，更不必有
    何有利之證據，最高法院亦著有三十年上字第八一六號判例足資參照。
丁、本院之判斷：
一、程序方面：
    本案公訴人雖曾於八十六年三月三十一日因告訴人甲○○之告訴以：「丁○○係
    設於桃園縣觀音鄉○○村○○路四十二之六號『豪煒實業有限公司』負責人並擔
    任該公司結束營業之清算人，於民國八十五年八月間負責豪煒實業有限公司之清
    算事宜，未經清償公司債務完畢，即將公司財產分派於各股東。二、案經甲○○
    告訴偵辦。」等事實認定被告為損害告訴人公司債權違反公司法第九十條清算人
    非清償公司債務後，不得將公司財產分派於各股東之規定，並起訴在案（臺灣桃
    園地方法院檢察署八十六年度偵字第一六五二號，簡稱前案），雖詐欺不實部分
    未起訴，惟就起訴部分已判處罰金刑在案；八十七年間道達爾公司以上開甲項所
    列事實提出告訴，並經公訴人認被告涉嫌違反商業會計第七十一條第一款、第二
    款、刑法第二百十六條、第二百一十五條等規定起訴在案（臺灣桃園地方法院檢
    察署八十七年度偵字第一六一五六號，簡稱本案）。惟：前案係公訴人以被告丁○○於民國八十五年八月間負責豪煒實業有限公司之清算事宜，未經清償公司債
    務完畢，即將公司財產分派於各股東，涉嫌違反公司法第九十條罪嫌起訴，而本
    案係公訴人以被告明知為不實之事項，將關於豪煒公司於八十三年度至八十五年
    度之進貨、薪資、租金、折舊、伙食費等項目之不實資料，或以短申報，或以溢
    付薪資扣繳稅額，或以溢付員工自付勞健保費之方式，將此等錯誤資料，交由記
    帳員乙○○，登載於其業務上之文書，於八十五年七月十五日製作不實資產負債
    表，涉嫌違反商業會計第七十一條第一款、第二款、刑法第二百十六條、第二百
    一十五條等罪嫌起訴，前後起訴之事實非屬同一，自非同一案件，且前案所告訴
    之詐欺部分，既經公訴人不另為不起訴之處分，即與本案所涉商業會計第七十一
    條第一款、第二款、刑法第二百十六條、第二百一十五條等罪嫌無成立裁判上一
    罪之可言，辯護人為被告辯護稱本案係重行起訴云云，不無誤會。
二、本案二次查核報告及其比較：
（一）起訴及原審判決之論據─金城會計師事務所張金男會計師鑑定報告：
  １、公訴人以被告明知為不實之事項，將關於豪煒公司於八十三年度至八十五年度
      之進貨、薪資、租金、折舊、伙食費等項目之不實資料，或以短申報，或以溢
      付薪資扣繳稅額，或以溢付員工自付勞健保費之方式，將此等錯誤資料，交由
      記帳員乙○○，登載於其業務上之文書，於八十五年七月十五日製作不實資產
      負債表。
  ２、原審以：前於八十六年度訴字第一一四一號民事事件審理中，將被告所提出之
      豪煒公司八十三年度至八十五年度解散登記時止之資產負債表、總分類帳冊、
      現金簿、日記簿及收支憑證，委由金城會計師事務所張金男會計師鑑定，鑑定
      結果發現：
      (1)豪煒公司之記帳方式有未依所得稅法規定以權責發生制處理會計紀錄，而以
        現金收付制方式記帳之違法情事，且帳冊內有關財產交易，未保存發票存根
        等憑證，復無財產目錄可供核對，致無法確認登載正確性；
      (2)就豪煒公司八十五年七月十五日為解散清算所製作之資產負債表，關於資產
        之部分，認應調整增減如下：
        將本應收回及處分之資產科目，包括應收票據新台幣廿萬元、應收帳款十
        六萬元、商品存貨三萬三千八百八十二元，合計卅九萬三千八百八十二元應
        編列現金部分未予編列，因此應增列該現金；
        溢付薪資扣繳稅額六百七十元及溢付員工自付勞健保費用八千五百十元，
        合計九千一百八十元，此部分應編列現金部分未予編列，因此應增列該現金
        ；
        帳列錯誤，即因帳上溢列及未附憑證而溢列現金三百七十元、未取具合法
        憑證而列支三萬五千一百九十三元、另在帳列上短列一千零八十元，總計溢
        列現金三萬四千四百八十三元；
        重複列支營業稅三萬九千五百十一元；
        八十五年結算申報，繳納營利事業所得稅，漏未登帳三萬六千六十一元；
        總計該公司至八十五年七月十五日止之資產合計係四十三萬五千八百零一元
        ，然豪煒公司之前開資產負債表上記載該公司之資產僅計三萬五千五百七十
        一元。
      (3)豪煒公司之前開資產負債表中尚虛列進貨成本六十五萬五千三百元（因帳冊
        查無記錄，亦查無憑證）、虛列租金成本一萬五千元（帳冊、總帳中無是項
        記錄），另尚有短列薪資成本廿二萬五千元、短列折舊三萬四千零二元、短
        列伙食費一萬八千元，合計應增加損益數為卅九萬三千二百九十八元，此卅
        九萬三千二百九十八元再加上前開溢付員工自付勞健保費用八千五百十元、
        帳列錯誤之溢列現金三萬四千四百八十三元，減除前開漏未登帳之已繳納營
        利事業所得稅三萬六千六十一元，應為四十萬二百卅元，此數再減除乙○○
        在前開之資產負債表中所列之本期損益數七萬三千二百七十九元，正確之本
        期之損益數應係卅二萬六千九百五十一元，此正確之本期損益數再加上資本
        額一百萬元、減除累積盈虧八十九萬一千一百五十元，正確之公司權益數額
        應係四十三萬五千八百零一元，然前開資產負債表中記載豪煒公司權益數額
        僅三萬五千五百七十一元。
      (4)依該資產負債表觀之，豪煒公司於該時顯已陷於無資力之嚴重虧損狀態，被
        告在豪煒公司已陷於無資力嚴重虧損狀態而向主管機關申請解散之際，乃未
        適當評估其前開資產之價值，逕自作價出售予阡翔育公司，造成關係人交易
        ，並進而產生出售資產之損失十萬四百零一元，損害豪煒公司其他股東及債
        權人之權益。
      (5)金城會計師事務所張金男會計師鑑定報告，詳如附件一。
（二）洪再德會計師之鑑定：
  １、張金男查核報告之疑義及另再囑託鑑定：
      公訴及原審判決所依據之會計師張金男之查核報告書，存有下列疑義：
    (1)有關張金男會計師所作之查核報告其中：
      進貨：誤將銷貨成本0000000元列為進貨。
      薪資：被告公司帳戴數520000元，此部份申報數字乃係包含直接費用295000
        元及直接人工費用225000元，張會計師僅列出薪資部分295000元，將薪資項
        下所包含的225000元之費用未予列入。
      租金：被告公司該年度確已申報，有各類所得扣繳申報書及扣撽號憑單影本
        各乙份可証，張會計師未將此項憑証列入，實有誤會。
      折舊部分：被告公司係將營業費用及製造費用均攤提折舊費用，乃將折舊總
        額分開列示，張會計師查核報告僅列示其中一項，實有未洽。
      伙食費用：被告公司亦採總額分開列示，共計有營業費用及製造費用兩項，
        張會計師僅列出其中一項，亦與實情有違。
      本院乃依被告聲請，函請台灣省會計師公會另行指派會計師，連同被告所附之
      說明資料，與張金男會計師查核報告差異之部份，重新加以查核。經台灣省會
      計師公會另行指派洪再德會計師進行鑑定。
  ２、會計師洪再德鑑定結果：
    (1)依本會計師之查核結果，若相關交易皆有收支之事實，則損益應調整為-31,
      762元，約當現金應為77,088元。
    (2)洪再德會計師查核報告（含豪煒實業有限公司八五年七月十五日資產負債調整
      表及損益項目調整表），詳如附件二。
（三）二次鑑定報告之差異說明：
  １、洪再德會計師查核報告：被告除提供原受查核之帳冊憑證外，並再提供調整後
      之帳冊與憑證，洪再德會計師係就全部帳冊與憑證合併查核。
  ２、會計師洪再德鑑定與前鑑定差異說明：
      銷貨成本    前鑑定差異    655,300      本鑑定差異    0
        洪會計師查核報告「鑑定差異說明」，就銷貨成本認為被告所作之帳載銷貨
        成本與實際之狀況並無不同，並對前鑑定會計師所作之鑑定報告為何會有差
        異數655300元，原因主要為：
        Ａ、原鑑定差異655,300元係原帳載進資1,408,657元與申報銷貨成本
            2,063,957元之差異。
        Ｂ、經核原鑑定尚有薪資-225,000、折舊-34,002及伙食費-18,000元之調整
            實係直接人工225,000、製造費用-折舊34,002及製造費用-伙食費
            18,000之科目誤值，該公司已於所附帳冊中予以調整。
        Ｃ、該公司已再提出帳冊與傳票憑證，有進貨相關費用344,416元，連同期
            初存貨33,882元，帳載數與申報數調整相符。
        故二次鑑定原則上並無不同，差別在於張鑑定人並未將被告科目誤植部分再
        調整，純依帳上所列科目予以判斷，始造成帳載數與申報數不相符之情形。
      、出售資產損失 100,401 元
          原鑑定因存根聯未保存，無財產目錄可核對，故無法查核。
          本會計師已親自檢視原存根正本及財產目錄，該資產皆出售予阡翔育企
          業有限公司，若該交易為真實，則出售資產損失100,401可認定。
      、應收票據200,000元及應收帳款160,000元已於所提帳證沖轉，併入現金。
      、溢付健勞保費9,180元，原鑑定以應由員工負擔而剔除，本會計師以財務
          會計觀點認為，若該費用確由公司為員工支付，則屬公司對員工之津貼，
          可予認列，惟報稅時將不予承認而剔除或轉列員工薪資。
      、有關抬頭不符部份，本會計師亦予以剔除，惟若有確切證明其為公司費用
          ，以財務觀點應予承認，惟稅務應予剔除。
三、關於被告有無行使業務登載不實文書──以不實事項記入帳冊部分：
（一）有無於總分類帳中為不實記載之認定：
  １、張金男會計師查核報告，對於有關依據會計帳簿科目之歸類，及「會計實務」
      及「稅務實務」之差異，未加釐清，認不符合稅務申報之規定者，除違反稅法
      規定外，亦屬違法，惟查：依據商業會計法第七十一條第一項第一款之規定：
      須以明知為不實之事項，而填製會計憑証或記入帳冊者，始符違反商業會計法
      之構成要件，若公司在會計實務上，因會計帳簿科目之歸類有異，或確有支出
    ，而予以記入帳冊者，縱不符稅法規定，嗣後為稅捐單位剔除，亦僅會計帳簿
      科目是否調整或費用不予認列的問題，與虛偽不實記載，尚屬有間，核先敘明
      。
  ２、原審依金城會計師事務所張金男會計師鑑定報告，就豪煒公司八十五年七月十
      五日為解散清算所製作之資產負債表，關於資產之部分，認應調整增減如下：
      將本應收回及處分之資產科目，包括應收票據新台幣廿萬元、應收帳款十六
      萬元、商品存貨三萬三千八百八十二元，合計卅九萬三千八百八十二元應編列
      現金部分未予編列，因此應增列該現金；溢付薪資扣繳稅額六百七十元及溢
      付員工自付勞健保費用八千五百十元，合計九千一百八十元，此部分應編列現
      金部分未予編列，因此應增列該現金；帳列錯誤，即因帳上溢列及未附憑證
      而溢列現金三百七十元、未取具合法憑證而列支三萬五千一百九十三元、另在
      帳列上短列一千零八十元，總計溢列現金三萬四千四百八十三元；重複列支
      營業稅三萬九千五百十一元；八十五年結算申報，繳納營利事業所得稅，漏
      未登帳三萬六千六十一元；總計該公司至八十五年七月十五日止之資產合計係
      四十三萬五千八百零一元，然豪煒公司之前開資產負債表上記載該公司之資產
      僅計三萬五千五百七十一元。惟：
    (1)就「將本應收回及處分之資產科目，包括應收票據新台幣 (下同)二十萬元、
      應收帳款十六萬元、商品存貨三萬三千八百八十二元，合計三十九萬三千八百
      八十二元應編列現金部分未予編列」部分，係因被告在會計帳簿未銷帳，前鑑
      定報告並未將科目誤植部分再作調整，於本院審理中再經洪再德會計師鑑定由
      會計帳冊中沖轉，併入現金後銷帳重新查核，並無出現卅九萬三千八百八十二
      元未編列之問題，即無不實之處，業據鑑定証人洪再德會計師於本院調查中證
      陳：「原來沒有銷帳，但現在已經銷帳了，所以已經沒有這個現象了。」等語
      在卷可憑。
    (2)就「溢付薪資扣繳稅額六百七十元及溢付員工自付勞健保費用八千五百十元，
      合計九千一百八十元，此部分應編列現金部分未予編列」部分，查被告等所設
      立之豪煒公司全額繳付員工薪資扣繳稅額及勞健保費用，充為員工之福利，應
      屬公司之實際支出，乃公司財務管理上之問題，至於稅法上是否會為稅捐單位
      所採認？是否會被剔除？此為稅法上應否補稅之問題（詳下述），並無公訴人
      所認違反商業會計法第七十一條第一、二項所規定明知為不實記載之行為。
    (3)就所認「帳列錯誤，即因帳上溢列及未附憑証而溢列現金三百七十元、未取具
      合法憑証而列支三萬五千一百九十三元、另在帳列上短列一千零八十元，總計
      溢列現金三萬四千四百八十三元」部分，於本院審理中亦經查核鑑定之洪再德
      會計師調整入現金帳沖轉後，已無原審所述之溢列現象。
    (4)就「八十五年七月十五日，傳票號碼0000000，重複列支營業稅三萬九
      千五百十一元」及「八十五年結算申報，繳納營利事業所得稅，漏未登帳三萬
      六千六十一元；總計該公司至八十五年七月十五日止之資產合計係四十三萬五
      千八百零一元」部分，前者乃記帳員之疏失致重複列支，經洪會計師調整帳目
      後，亦非屬不實，其結果仍與記帳員所記損益相同。其作業上疏失非可即認定
      為被告故意所為。後者係因營業稅一般於稅前並不入帳，至繳款後方入次年度
      帳目中，本案記帳人員依會計習慣未將此部分入帳，致原審認其為上訴人之過
      失漏未登帳，經鑑定人洪會計師查核調整帳目後，與原損益額相同，並無不實
      之處。此觀鑑定証人洪再德會計師於本院調查中証稱：「我已調整過來」、「
      繳納營利事業所得稅，漏未登帳三萬六千六十一元是屬於支出，我已調整過來
      ，如我的鑑定報告結果所載，會計有缺失的只有豪煒實業有限公司在八十四年
      度費用壹萬玖仟壹佰陸拾柒元及八十五年度費用壹仟柒佰肆拾元缺費用憑證」
      等語甚明。
    (5)洪再德會計師所作之鑑定報告，損益項目調整表〞＊〞所載：抬頭不符項目多
      為電話帳單抬頭不符。依財務會計觀點，若能証明確為公司之費用，亦可被承
      認，惟稅務申報將被剔除不認定。若被証明確為公司費用則損益將被減少
      56964約當金亦減少56964元。而上開損益項目調整表有關所得稅 (營業稅) 部
      分，鑑定人所核算的金額為-36145元，亦可証被告公司並無逃漏營業稅之行為
      。
（二）至於洪再德會計師特別提出之抬頭不符部分，經被告自行查核，其中進貨四一
      、七三八元如附件三明細表，營業費用一五二二六元如附件四明細表，說明如
      後：
  １、未取得憑証部分：即上証一序號15至23，此部分均屬向無法取得憑証之商家所
      購買，而由被告公司自行製作「支出証明單」，其中八五年一月至五月每月三
      、六００元之項目，為被告公司生產過程所購買之清香油 (因屬鄉下的小雜貨
      店未能開具發票），此油乃為生產過程之輔助添加劑，為生產過程必要之原料
      。上開無法取得原始憑証之項目，依商業會計法第十九條第二項之規定：「原
      始憑証，其因事實上限制，無法取得．．．除依法令規定程序辦理外，應根據
      其事實及金額作成憑証，由商業負責人或其指定人員簽字或蓋章，憑以記帳。
      」，是以商業會計法並非完全禁止無原始憑証而登入帳冊之行為，若確有支出
      ，即得以自行製作之憑証（支出証明單）憑以代替。至於此種支出証明單在稅
      法上是否會被採認？是否會被剔除？則屬稅法的問題。
  ２、抬頭不符的部分：依上証一、上証二有關抬頭不符的部分，均屬電話費，除話
      費繳納人劉利台是屬房東出租時既有線路，由被告公司繼續使用外（該電話費
      帳單的住址即為豪煒公司地址）另「戊○○」為豪煒公司實際參與經營者之一
      ，黃金源電話費部分則為豪煒公司員工因業務需要，公司承諾手機話費由公司
      代為繳納，二者既屬豪煒公司經營過程員工業務所需所支付的費用，並約定由
      公司繳納，而豪煒公司亦真正支出該筆費用，豪煒公司自得將之列為公司費用
      而登載於會計帳簿中。
  ３、憑証日期八十五年六月三十日，傳票號碼000000000，則因會計帳簿
      編製後，不慎所遺失，非屬故意行為。
（三）有無故意使前開應保存之會計憑証滅失進而於資產負債表中虛列進貨成本、虛
      列租金成本、短列薪資成本等之認定：
  １、原審復依原查核報告認「丁○○故意使前開應保存之會計憑証滅失，進而使乙○○於其業務上所製作之豪煒公司前開之資產負債表中虛列進貨成本六十五萬
      五千三百元、虛列租金成本一萬五千元 (另尚有短列薪資成本二十二萬五千元
      、短列折舊三萬四千零二元、短列伙食費一萬八千元)，合計應增加損益數為
      三十九萬三千二百九十八元。」部分，於洪再德會計師九十年十一月十五日之
      補正鑑定報告說明三觀之：「有關上訴人所質疑缺憑証之營業費用二０、九０
      七元，係八十四年度傳票號碼0000000號金額一九、一六七元，及八十
      五年度傳票號碼0000000號金額一、七四０元，共二０、九０七元。」
      所缺營業費用憑證均屬八十四年度及八十五年度豪煒公司傳票憑證中最後一張
      部分，但此部分總分類帳、日記帳均有記載這二筆支出，故並非故意隱匿不實
      記帳。經核原鑑定尚有薪資-225,000、折舊-34,002及伙食費-18,000元之調整
      ，實係直接人工225,000、製造費用-折舊34,002及製造費用-伙食費-18,000之
      科目誤值，該公司已於所附帳冊中予以調整。」故此乃記帳員本身作業疏失，
      非可即認屬上訴人應負罪責，洪再德會計師鑑定報告亦同此見解。
  ２、會計科目歸類之不同，不得作為被告有製作不實憑証之根據：
      會計師在損益項目調查項下，雖指出「進貨項目」差異數+655300、薪資
      -225000、租金 +15000、折舊-34002及伙食費-18000元，惟進貨項目並非指營
      業「進貨科目」，乃指公司支付之費用數，乃指廣義之營業成本項目，會計師
      查核報告並未詳細查核該項進貨項目究竟包含那些科目，遽予認定被告似有虛
      列之虞，顯有誤會。
（四）員工勞健保費用、電話費用及租金費用之列支：
      洪再德會計師鑑定報告「鑑定差異說明」中載：「溢付健勞保費9,180元 ，原
      鑑定以應由員工負擔而剔除，本會計師以財務會計觀點認為，若該費用確由公
      司為員工支付，則屬公司對員工之津貼，可予認列，惟報稅時將不予承認而剔
      除或轉列員工薪資。有關抬頭不符部份，本會計師亦予以剔除，惟若有確切證
      明其為公司費用，以財務觀點應予承認，惟稅務應予剔除。」，有會計師鑑定
      報告足按。經查，被告等所設立之豪煒公司乃一家族企業，員工大部為親友之
      組合，因經營不善，已於八十五年八月二日經公司股東決議同意辦理解散，有
      八十五年八月二日辦理解散註銷登記申請附卷可據，當時豪煒公司員工有五人
      ，計丁○○、戊○○、劉貞安、丙○○、邱國春，業據被告供明，並有薪資表
      、勞保卡在卷足憑，該公司於草創設立經營階段，支付員工健保自負額及員工
      薪資扣繳稅額，充為員工之福利，亦有支出帳足按，應屬公司之實際支出，乃
      公司財務管理上之問題，並無公訴人所認違反商業會計法第七十一條第一、二
      項所規定明知為不實記載之行為。鑑定證人洪再德會計師於本院調查中證陳：
      「勞健保費用應該由員工負擔，不應該由公司支付，這一部分稅務機關並不承
      認，但是從財務管理方面來看，公司負擔員工的費用，管理階層說可以，也是
      可以接受的。」等語，可知被告公司實際代員工支出費用是事實，應認係員工
      福利，至於稅法上是否會為稅捐單位所採認？是否會被剔除？此為稅法上應否
      補稅之問題，與商業會計法上虛偽記載並不相當。另被告供稱：豪煒公司員工
      丙○○、邱國春負責業務工作，劉貞安負責送貨，公司股東依公司變更登記事
      項卡所載為：鄭清德（父親）、戊○○（姐姐）、鄭雅文（妹妹）、鄭姜秀里
      （母親），其中電話就戊○○及丁○○租用，但作為公司聯繫使用，五百五十
      元是呼叫器的月租費用，0000000的電話號碼是戊○○申請的，放在倉
      庫也是供公司使用，豪煒公司申請使用的電話有0000000、00000
      00、0000000，其中0000000是房東名義申請的，最初也是由
      公司支付電話費用，當時公司的股東也都沒有意見，因為都是公司在使用（見
      本院九十一年五月二日訊問筆錄、九十一年五月十七日審判筆錄），可見電話
      費雖有非以豪煒公司名義之抬頭繳費，惟事實上均係豪煒公司業務上使用，故
      列為豪煒之營業費用，並無虛列不實之處。至於租賃契約雖以被告丁○○名義
      訂立，惟乃供豪煒公司使用，故實際應為公司支出費用，既屬公司實際所支出
      ，公司將之登載於會計帳冊中，亦非虛列不實申報。鑑定證人洪再德會計師於
      本院調查中亦證稱：「（問：在八十九年十二月二十七日說明的第四項，依據
      在你們事務所鑑定結果分析，應亦費用錯帳二十元，缺憑證貳萬零玖佰零柒元
      ，進貨及抬頭不符共伍萬陸仟玖佰陸拾肆元之認定依據？）大部分是電話費、
      水電費的抬頭不符，：」，惟因電話、水電費之實際使用人為豪煒公司，故不
      可單以抬頭上錯列而記載之不符，即認屬虛列不實。又不符部分等差異費用，
      因確有支出，僅事後無從辨別，而記帳係委託記帳員乙○○處理，未加辨明更
      正予以入帳，縱不符稅務法律規定，亦屬稅捐單位予以剔除之問題，與虛偽記
      載不實之規定，尚屬有間。
（五）出售資產損失之提列：
      原審以：依資產負債表觀之，豪煒公司於該時顯已陷於無資力之嚴重虧損狀態
      ，被告在豪煒公司已陷於無資力嚴重虧損狀態而向主管機關申請解散之際，乃
      未適當評估其前開資產之價值，逕自作價出售予阡翔育公司，造成關係人交易
      ，並進而產生出售資產之損失十萬四百零一元，損害豪煒公司其他股東及債權
      人之權益云云。訊之證人即阡翔育公司負責人戊○○於本院調查中證稱：「八
      十五年四月二十七日我設立阡翔育公司，因為豪煒公司經營不善，股東不和，
      我才與我先生成立阡翔育公司。」（見本院九十一年五月二日訊問筆錄）、又
      稱：「（問：豪煒實業有限公司有賣阡翔育公司什麼物品？）有貨車、電腦、
      傳真機、呼叫器等，我們是根據中古行情買的，被告丁○○並沒有賤賣給我公
      司。」（見本院九十一年四月十八日訊問筆錄）、復稱：「（問：豪煒實業有
      限公司將何物品賣給阡翔育公司，價錢為何？有賣什麼物品？當時招牌、電腦
      、傳真機購買價格為何？）豪煒公司有將貨車、辦公器材（有電腦、傳真機、
      呼叫器）等賣給阡翔育公司，我們二家公司的營業地點並不一樣，且我們是根
      據中古行情買的，貨車是三點五噸的三菱廠牌車子，該貨車賣給我公司二十八
      萬元，車子是一九九四年份出場的車子，當時貨車購買價格為四十八萬元，在
      八十五年五月五日賣給我公司時，該貨車已用過二年，我們公司事前有查詢過
      貨車中古車的行情，還有該貨車的使用狀態有在引擎的周圍有點油的現象，有
      送修一直沒有查出原因，被告丁○○並沒有賤賣給我公司，還有賣給我公司的
      有豪煒公司的辦公設備，有招牌作價五千元、電腦作價二萬六千元、傳真機作
      價六千五百元。招牌購入價格為一萬五千元、電腦為三萬六千元、傳真機九千
      元」等語（見本院九十一年五月二日訊問筆錄），可見被告非屬脫產，乃於公
      司解散之際，而當時告訴人之債務並未確定，均依其貶損以市價轉賣阡翔育公
      司負責人戊○○。就貨車部分亦因使用二年，且貨車機件時常故障送修，亦有
      貨車送修紀錄影本乙份足據，被告以二十八萬元折賣，難謂賤賣，且上開設備
      均有買賣之事實，並非虛構，則出售資產損失100,401元自當列於財務報表，
      洪再德會計師「鑑定差異說明」中載：「出售資產損失100,401元原鑑定因存
      根聯未保存，無財產目錄可核對，故無法查核。本會計師已親自檢視原存根正
      本及財產目錄，該資產皆出售予阡翔育企業有限公司，若該交易為真實，則出
      售資產損失100,401可認定。」，有鑑定報告足憑，亦同此認定。
四、關於被告有無故意使應保存之會計憑證滅失之認定：
      原審依金城會計師事務所張金男會計師鑑定結果，認被告故意使應保存之會計
      憑證滅失而虛列成本，且帳冊內有關財產交易，未保存發票存根等憑證，另依
      九十年十二月二十七日會計師洪再德補正鑑定報告書及說明，其中「說明二、
      豪煒公司八十四年費用一九，一六七元，及八十五年費用一，七四○元，缺費
      用憑證，若屬明知其不實而為之，則有觸犯商業會計法第七十一條之嫌。」等
      語，固有上開鑑定報告書、補正鑑定報告書及說明足憑。惟：
  １、依據洪再德會計師九十年十二月二十七日函復本院之說明三載明：「係就該公
      司全部相關帳冊憑証合併鑑定，前鑑定不足部份如未保存之憑証等皆已補足，
      若全部皆有交易之事實，則其他尚未發現有觸犯相關法令情形。」等語，既然
      鑑定人洪再德會計師係就全部帳冊全部加以鑑定，顯然較原審所引用張金男會
      計師鑑定部分明確，故有關保存之憑証既鑑定均已補足，即可証明並無原審所
      指故意滅失應保存憑証之事實。
  ２、至於在前開說明函二、所指豪煒公司八十四年費用一九、一六七元，及八十五
      年費用一、七四０元，缺費用憑証部分，經查，該兩筆費用仍有傳票記載，為
      何帳冊中缺憑証？屬於脫漏或遺失？經查：
    (1)豪煒公司在八十四、八十五年所申報之報稅資料，稅捐單位並未通知豪煒公司
      補稅，益証所申報之資料並無問題。
    (2)該有爭議之二筆費用金額分別為一九、一六七元及一、七四０元均為小額且非
      仟元或萬元之整數，被告實無庸為此數字之憑証，明知未取得而去申報！尤其
      如果依會計師查核之結論，含錯帳、沒有憑証或進貸及抬頭不符、員工負擔之
      勞健保費用，合計共八七、０七一元，要虛列無憑証之費用，大可以此費用數
      字，何須只列支二０、九０七元？
    (3)洪再德會計師九十年十一月十五日之補正鑑定報告說明三所載：「有關上訴人
      所質疑缺憑証之營業費用二０、九０七元，係八十四年度傳票號碼00000
      00號金額一九、一六七元，及八十五年度傳票號碼0000000號金額一
      、七四０元，共二０、九０七元。」，所缺營業費用憑證均屬八十四年度及八
      十五年度豪煒公司傳票憑證裝訂本中最後一張部分，其中金額一九、一六七元
      之憑証，經被告重新整理後，發現因脫漏而置放於他處，現已尋獲，有該憑証
      影本四紙附卷可按，此部分已無故意滅失憑証的問題。至於鑑定報告中另指出
      一七四０元憑証部分，金額並非龐大，被告實無必要將僅一七四０元的發票故
      意滅失，本院審理中，審判長法官當庭勘驗豪煒公司自八十四年一月一日起至
      五日三十一日止（簡稱Ａ冊），八十五年四月一日起至八十五年六月三十日（
      簡稱Ｅ冊）之費用憑證裝訂本二本，八十四年度壹萬玖仟壹佰陸拾柒元之費用
      傳票及憑證列在Ａ冊，修繕費一萬元、稅額五百元，有原始憑證四張，郵電費
      捌仟陸佰陸拾柒元，合計壹萬玖仟壹佰陸拾柒元，計有四張憑證（電信費用收
      據三百二十四元，五百五十元、五千四百○八元、板金擬定工資發票一萬元）
      ，八十五年度的費用Ｅ冊裝訂本最後壹張是壹仟柒佰肆拾元的支出傳票，未見
      原始憑證，裝訂在Ｅ冊的最後一張，Ａ、Ｅ二本的裝訂本，係穿孔用麻繩裝訂
      ，有脫落的現象，有勘驗筆錄足據（見本院九十一年二月一日審判筆錄），則
      因該紙傳票乃帳冊合訂本的最後一張，極有可能為多次翻閱、鑑定中不慎掉落
      ，就金額而言，被告實無必要將僅一七四０元的發票故意滅失，參諸鑑定證人
      洪再德會計師於九十一年一月十七日本院調查中亦證陳：「我認為是欠缺費用
      憑証，若屬明知其不實而為之，則有觸犯商業會計法第七十一條之嫌，因原來
      的鑑定報告就有缺落，在八十四、八十五年的費用憑証，係分別裝訂成好幾本
      ，而在八十四年度的費用壹萬玖仟壹佰陸拾柒元及八十五年度的費用壹仟柒佰
      肆拾元的憑証，都剛好在最後的那一張，但總分類帳、日記帳都有記載這二筆
      支出，故欠缺傳票及憑証。」等詞，足見被告所辯該欠缺憑證裝訂在傳票及憑
    證合訂本最後一張而掉落，非故意將會計憑證滅失不報，應屬可信。公訴人此
      部分之起訴，顯有誤會。
  ３、公訴人起訴事實僅指出張金男會計師查核報告書，謂「該報告書即明載該發票
      存根未依法予以保存．．．」，而細究前開報告書，張金男會計師僅指出「係
      八十五年五月五日出售運輸設備等固定資產，因發票存根聯未保存，無財產目
      錄可予核對，故無法確認正確性及是否為關係人交易．．．」，有該報告書足
      據，故公訴人所指未保存發票存根，乃指被告公司出售予阡翔育公司之運輸設
      備之發票存根聯五紙。而此五紙發票存根聯經原審向財政部北區國稅局中壢稽
      徵所函查，經該所函覆主旨略以：「檢送豪煒實業有限公司八十五年度五月份
      統一發票查核清單乙份，囑查之五紙發票已包含於清單內。」等語，有該覆函
      可按，則此項發票存根聯既乃保存於國稅局，且經本院囑託洪再德會計師對豪
      煒公司所有帳簿及會計文件重新作查核，於查核報告書「本次鑑定與前鑑定差
      異說明」第二點，亦已說明：「出售資產損失100401元，原鑑定因存根聯未保
      存，無財產目錄可核對，故無法查核。本會計師已親自檢視原存根正本及財產
      目錄，該資產皆出售予阡翔育企業有限公司。」等語，由上說明，原存根聯並
      未遺失，此部分已無公訴人起訴所指及原審所認被告有違反商業會計法第七十
      一條第二款故意滅失憑証之問題。至於原判決並進而將張金男會計師查核報告
      書中未附憑証或溢、短列之項目，亦認為屬商業會計法第七十一條第二款故意
      滅失會計憑証罪，則無所據。
五、被告有無以不正方法逃漏稅捐之認定：
      原審依金城會計師事務所張金男會計師鑑定結果，認「丁○○故意使乙○○在
      不知情之狀況下在前開資產負債表中因在本期損益數之故意虛列，而記載公司
      權益數額僅三萬五千五百七十一元，足生損害於公司股東及其他債權人。丁○○因在前開帳冊之成本項目中虛列，並行使前開登載不實之資產負債表，亦因
      而以不正方法逃漏八十五年度之營利事業所得稅，足生損害於國家稅收。」等
      由認定上訴人以不正方法逃漏八十五年度之營利事業所得稅，，而財政部台灣
      省北區國稅局中壢稽徵所九十年四月九日９００７４２６０號函所示逃稅額為
      一００、四五二元乃依據原審判決事實欄所載【（虛列增加損益數393,298十
      溢付員工勞健保費用8,510）×25%】為據計算之。惟查：金城會計師事務所張
      金男會計師鑑定，所依據之帳冊憑證不全，是其鑑定結果，尚非確實，有如前
      述，另由本院囑託會計師洪再德再行鑑定，依據本鑑定結果分析，該公司營業
      費用錯帳二十元，缺憑證二○，九○七元，進貨及抬頭不符共五六，九六四元
      ，員工負擔之勞健保共九，一八○元，合計共八七，○七一元，若全部歸類調
      整為八十五年度之稅務剔除，則八十五年度之稅務調整餘額應為一四，六四三
      元，遠低於其依書審率調整之一六一，二四五元純益（詳八十五年度申報書）
      ，故尚不構成逃漏稅之情形，有九十年十二月二十七日會計師洪再德補正鑑定
      報告書及說明附卷可憑，鑑定証人洪再德會計師亦到庭時証稱：「我是依據書
      審率調整之壹拾陸萬壹仟貳佰肆拾伍元純益，故尚不構成逃漏稅之情形」等語
      ，則依會計師調整科目之結果，被告顯無逃漏稅捐之行為。
六、此外，復查無其他積極證據足以證明被告確有公訴人所指訴之犯行，應不能證明
    其犯罪，原審失察，遽以被告所為係犯商業會計法第七十一條第一款之以不實事
    項記入帳冊罪、第二款之故意使應保存之會計憑證滅失罪、刑法第二百十六條行
    使第二百十五條業務登載不實文書罪、稅捐稽徵法第四十一條之以不正方法逃漏
    稅捐罪而予以論罪科刑，不無違誤。被告上訴意旨否認犯罪，指摘原判決不當，
    為有理由，自應由本院將原判決撤銷，另為被告無罪之諭知。
據上論斷，應依刑事訴訟法第三百六十九條第一項前段、第三百六十四條、第三百零
一條第一項，判決如主文。
本案經檢察官李金定到庭執行職務。
中    華    民    國      九十一  年       五       月       三十一     日
                              臺灣高等法院刑事第二十二庭
                                  審判長法  官  林  明  俊
                                        法  官  胡  方  新
                                        法  官  邱  同  印
右正本證明與原本無異。
如不服本判決應於收受送達後十日內向本院提出上訴書狀，其未敘述上訴之理由者並
得於提起上訴後十日內向本院補提理由書（均須按他造當事人之人數附繕本）。
                                        書記官  莊  昭  樹
中    華    民    國      九十一  年       六       月         三       日
